【裁判字號】    91,訴,4880
【裁判日期】    921017
【裁判案由】    遷讓房屋等
【裁判全文】
臺灣臺北地方法院民事判決                        九十一年度訴字第四八八０號
    原      告  戊○○
    訴訟代理人  楊金順律師
    複  代理人  陳佳雯律師
    被      告  辛○○
    訴訟代理人  己○○
                林德川律師
    被      告  丙○○○
                甲○○
    兼  右一人
    法定代理人  丁○○
    被      告  庚○○
                乙○○
右當事人間遷讓房屋等事件，本院於民國九十二年九月三十日言詞辯論終結，判決如
左：
    主  文
被告辛○○、丙○○○、甲○○、乙○○應自如附表所示之房屋遷出，並將上開房屋
騰空返還原告。
被告辛○○、丙○○○、甲○○、乙○○應自民國九十一年七月二十四日起按月連帶
給付原告新台幣一萬四千五百九十七元。
被告丙○○○、甲○○應將其
二弄二十三號五樓遷出。
原告其餘之訴及假執行之聲請均駁回。
訴訟費用由被告辛○○、丙○○○、甲○○、乙○○連帶負擔五分之四，餘由原告負
擔。
本判決第一項、第二項於原告以新台幣貳拾柒萬元供擔保後，得假執行，但被告辛○○如以新台幣柒拾玖萬元供擔保後，得免假執行。
    事  實
甲、原告方面：
一、聲明：
  (1)被告辛○○、丁○○、丙○○○、甲○○、乙○○、庚○○應自如附表一所示之
    房屋遷出，並將上開房屋騰空返還予原告。
  (2)被告辛○○、丁○○、丙○○○、甲○○、乙○○、庚○○應自民國九十一年七
    月二十四日起按月連帶給付新台幣（下同）二萬五千元之損害金予原告。
  (3)被告丁○○、丙○○○、甲○○、乙○○、庚○○應將其
    得里十四鄰興隆路三段一一二巷二弄二十三號五樓遷出。
  (4)願供擔保，請准宣告假執行。
二、陳述：
  (1)緣原告自鈞院民事執行處九十年度執字第一八一四八號拍賣抵押物強制執行事件
    之公開拍賣程序，以總價三百八十九萬八千元（包括土地部分三百一十萬八千元
    ；建物部分七十九萬元）拍定買得訴外人即執行債務人乙○○所有坐落於台北市
    文山區○○段○○段一七一地號土地應有部分萬分之四十七及其上建號一○九四
    、門牌號碼台北市○○區○○路三段一一二巷二弄二十三號五樓；建號二八四○
    、門牌號碼台北市○○區○○路三段一一二巷二弄二十三號五樓頂樓增建部分之
    建物（詳如附表一所示，下稱系爭房屋），並於九十一年七月二十三日取得不動
    產權利移轉證書，此有系爭房屋之權利移轉證書可證。
  (2)按「所有權人對於無權占有或侵奪其所有物者，得請求返還之。．．」民法第七
    百六十七條前段定有明文。復按「因故意或過失，不法侵害他人權利者，負損害
    賠償責任」、「負損害賠償責任者，除法律另有規定或契約另有訂定外，應回復
    他方損害發生前之原狀」，民法第一百八十四條第一項前段、二百一十三條第一
    項，而查被告辛○○、丁○○、丙○○○、甲○○、庚○○等人自原告取得系爭
    房屋之權利移轉證書後仍繼續無權占有、使用原告所有之系爭房屋中，原告自得
    依上揭法文，請求如訴之聲明第一項。
  (3)又被告等人無正當權源占有原告所有之房屋，因被告等人無權占有，致原告無法
    對系爭房屋為使用收益處分，受有相當於租金之損害，原告亦得依民法第一百八
    十四條、第一百八十五條及第一百七十九條規定請求被告等人連帶賠償損害及不
    當得利。上開損害金之計算標準依被告辛○○與執行債務人乙○○所虛偽訂立之
    租約，每月租金為二萬五千元，是原告爰請求被告按月連帶給付二萬五千元之損
    害金。倘鈞院認上開損害金金額過高，惟依土地法第九十七條第一項：「城市地
    方房屋之租金，以不超過土地及其建築物申報總價額年息百分之十為限」之規定
    ，原告亦得請求被告等人自九十一年七月二十四日起按月連帶給付原告一萬四千
    五百九十七元之損害金（計算式詳如附表二），爰依之請求如訴之聲明第二項。
  (4)又因被告丁○○、丙○○○、甲○○、庚○○等四人之
    對原告之所有權限將有所妨害，蓋因土地稅法中有關自用住宅用地之土地增值稅
    規定及相關規定，土地所有權人申請適用自用住宅用地稅率課徵土地增值稅時，
    若自用住宅有所有權人或其配偶、直系親屬以外之他人設立
    用住宅用地稅率課徵土地增值稅將有所妨害，甚而未能予以核准（土地稅法第九
    條、第三十四條之一第一項參照），而原告對於系爭房屋之所有權，依民法第七
    百六十五條之規定自有自由使用、收益、處分其所有物，並排除他人之干涉之權
    利；基此而言，若被告等人之
    爭房屋時，本可申請依自用住宅用地稅率課徵土地增值稅，卻因被告等人之
    十七條後段規定：「所有人．．．對於妨害其所有權者，得請求除去之，有妨害
    其所權之虞者，得請求防止之。」請求被告丁○○、丙○○○、甲○○、庚○○
    自系爭房屋將渠等
  (5)執行法院以系爭房屋之地址寄存送予被告辛○○之通知書五份：九十年十一月二
    十八日寄存興隆派出所、九十一年一月四日寄存興隆派出所、九十一年二月二十
    一日寄存興隆派出所、九十一年三月十九日由乙○○代收、九十一年六月十八日
    由乙○○代收，均未由辛○○本人收受（鈞院九十一年九月二十三日寄存於辛○○之開庭通知亦寄存興隆派出所），另貸款銀行理貸款時，其業務人員曾至現場
    勘查並估價，嗣上級長官簽核同意後，方完成借款人之貸款申請程序，再撥給款
    項予借款人，被告乙○○於申辦貸款時，即曾於銀行「房屋貸款申請書」上表明
    擔保物係自住，另徵信當時並有拍攝照片，照片上有被告孜仲恭與其妻之結婚照
    片，可證該標的確為被告乙○○自住。查貸款之台新銀行職員張潤津、曾友和於
    被告乙○○延滯繳息後，在九十年七月四日曾至擔保物現場訪查，當時被告乙○○與其妻丁○○確實居住於前揭標的物內，足見租約不實。又該租約長達三十年
    ，與一般社會觀念有違，況且不考慮物價變動，不符常理。
乙、被告辛○○方面：
一、聲明：
  (1)原告之訴及假執行之聲請均駁回。
  (2)如受不利判決，願供擔保請准宣告假執行。
二、陳述：
  (1)原告自鈞院民事執行處所承購之房屋，係訴外人乙○○出租予本人，此事實具載
    於鈞院民事執行處九十年度執字第一八一四八號通知書，原告於承購時，明知此
    事實仍然標購，足見原告乃默認並接受此租約存在之事實，而原告於承購後，否
    認租約存在，並空言指稱租約為虛偽訂立，實無理由。
  (2)被告於八十四年間即陸續貸與訴外人乙○○一時無法清償，遂與被告約定由乙○○於八十五年一月三日，將其所有之系爭房屋出租予被告，並訂有房屋租賃契約
    書為憑。雙方約定租期自八十五年二月一日起至一百一十五年一月三十一日止，
    租金每月二萬五千元則以乙○○向被告借貸之金額二百萬元之利息抵充之，被告
    認為乙○○既一時無法清償借款，以此方式或可獲得部分保障。
  (3)乙○○前向被告辛○○借款時，曾簽發借據供被告收執為憑，嗣因乙○○仍未清
    償，故分別於八十八年四月一日及八十九年三月五日由乙○○之妻丁○○簽發本
    票將借據換回，有本票影本二紙足憑。而乙○○因屆期仍未清償借款，被告辛○○為確保債權，曾向台灣台北地方法院聲請本票裁定，並已確定，亦有該院八十
    九年度票字第四一四九一民事裁定書影本可證，足見被告辛○○與訴外人乙○○
    間確因借款債權，而合意訂立本件租約，並以利息抵充之，實無虛偽訂立租約之
    情事。另借款之明細如次：八十三年六月二十三日五十萬元、八十三年八月
    二十三日三十萬元、八十三年九月二十一日八十萬元、八十四年一月二十六
    日十六萬元、八十四年四月七日三十萬元、八十四年七月十九日五十萬元、
    八十四年七月二十五日二十萬元、八十四年十一月二十三日三十萬元。
  (4)被告於取得系爭房屋久占後，本計劃遷入，以便讓子女就讀該區興華國小，惟因
    當時為經營安親班，申請立案中，為順利取得立案許可，以致未遷入系爭房屋，
    因而遷延至今，未為任何使用、收益之行為，然租約確係真正，並非如原告所稱
    為虛偽訂立。至於系爭房屋雖有其他共同被告之
    已存在，與租約之真正並無關涉。
  (5)出租人於租賃物交付後，承租人占有中，縱將其所有權讓與第三人，其租賃契約
    對受讓人仍繼續存在，為民法第四百二十五條第一項所明定。經查本件原告既向
    法院拍定取得系爭房屋之所有權，系爭房屋之租賃契約對原告仍繼續存在，被告
    係本於承租人之地位占有，並非無權占有，原告請求被告遷讓並無理由。
丙、被告丁○○、丙○○○、甲○○、庚○○、乙○○之部分：
    被告未於言詞辯論期日到場，亦未提出準備書狀作何聲明或陳述。
    理  由
一、程序方面：
  (1)原告於九十一年十一月二十一日具狀追加被告乙○○應自如附表所示之房屋遷出
    ，並與被告辛○○、丁○○、丙○○○、甲○○、庚○○自九十一年七月二十四
    日起按月連帶給付二萬五千元之損害金；及應將
    鄰興隆路三段一一二巷二弄二十三號五樓遷出，依民事訴訟法第二百五十五條第
    一項第七款規定，應予准許。
  (2)本件被告丁○○、丙○○○、甲○○（七十七年八月三日生，由其母丁○○監護
    ）、庚○○、乙○○，均經合法通知，未於言詞辯論期日到場，核無民事訴訟法
    第三百八十六條各款所列情形，爰依原告之聲請，由其一造辯論而為判決。
二、按「所有權人對於無權占有或侵奪其所有物者，得請求返還之」民法第七百六十
    七條前段定有明文。經查：
  (1)原告自本院民事執行處九十年度執字第一八一四八號拍賣抵押物強制執行事件之
    公開拍賣程序，以總價三百八十九萬八千元（土地部分三百一十萬八千元；建物
    部分七十九萬元）拍定買得被告乙○○（執行債務人）所有坐落於台北市○○區
    ○○段一小段一七一地號土地應有部分萬分之四十七及其上建號一○九四、門牌
    號碼台北市○○區○○路三段一一二巷二弄二十三號五樓；建號二八四○、門牌
    號碼台北市○○區○○路三段一一二巷二弄二十三號五樓頂樓增建部分之建物（
    詳如附表所示，下稱系爭房屋），並於九十一年七月二十三日取得不動產權利移
    轉證書，九十一年八月二日完成不動產所有權移轉登記，此有本院前揭拍賣抵押
    物之執行卷資料（第八頁）、建物登記簿謄本（第六九頁）附卷可參，原告係系
    爭建築物之所有權人，應可認定。
  (2)本院前揭一八一四八號強制執行程序，於九十年九月十三日查封系爭房屋時，被
    告乙○○在現場並對執行書記官陳述：目前建物有出租予被告辛○○，租期為三
    十年，自八十五年二月一日起至一百一十五年一月三十一日止，租金二萬五千元
    ，並稱欠被告辛○○三百萬元等語，有前揭查封筆錄附卷足憑。被告乙○○並提
    出八十五年一月三日簽訂之租賃契約一份，該租賃契約租期自八十五年二月一日
    起至一百一十五年一月三十一日止，每月租金二萬五千元，租金以出租人乙○○
    向承租人辛○○借貸之三百萬元利息抵充之（第四八至五○頁）。被告辛○○亦
    抗辯有租賃契約存在，其係合法占有房屋等語。惟查被告辛○○於九十一年十一
    月二十八日陳報狀內主張其借款給被告乙○○之明細如下：八十三年六月二十
    三日五十萬元、八十三年八月二十三日三十萬元、八十三年九月二十一日八
    十萬元、八十四年一月二十六日十六萬元、八十四年四月七日三十萬元、
    八十四年七月十九日五十萬元、八十四年七月二十五日二十萬元、八十四年
    十一月二十三日三十萬元等情（第八三頁），然而經本院向華南商業銀行中華路
    分行查詢該八筆款項係由何人轉帳或匯入被告乙○○之帳入時，據該銀行檢送之
    匯款資料顯示：八十三年六月二十三日五十萬元、八十三年八月二十三日三十萬
    五千二百零四元均係被告乙○○轉帳償還對銀行之中期擔保借款；而八十三年九
    月二十一日八十萬元係以訴外人興橋建設有限公司簽發之面額八十萬元支票償還
    、八十四年一月二十六日十六萬元、八十四年四月七日三十萬元、八十四年七月
    十九日五十萬元、八十四年七月二十五日二十萬元、八十四年十一月二十三日三
    十萬元均係現金償還，無法證明係被告辛○○出借款項予被告乙○○（相關資料
    附第九六頁至一○一頁）。另外，被告辛○○提出之二張本票，一張為八十九年
    三月五日簽發，八十九年九月五日到期，發票人為被告丁○○，受款人為被告辛○○，面額一百三十二萬元（本票號碼三九四二一一）、另一張為八十八年四月
    一日簽發，八十九年四月九日到期，發票人為被告丁○○，受款人為被告辛○○
    ，面額二百八十萬元（本票號碼三九四二○六，附第五二頁）均無法證明被告辛○○出借款項三百萬元給被告乙○○。故本院認為被告乙○○與辛○○間並無三
    百萬元之借貸事實存在，其二人間所謂租期三十年之租賃契約，顯係通謀虛偽之
    意思表示，依民法第八十七條第一項前段規定，應屬無效。
  (3)被告乙○○於本院查封拍賣時，將系爭房屋與被告辛○○為通謀虛偽成立租賃契
    約，甚至對於房屋拍定人即原告，主張租賃契約有效，足認為被告乙○○對系爭
    房屋仍有管領力，為間接占有人，被告辛○○為直接占有人。另目前
    市○○區○○路三段一一二巷二弄二三號五樓者，有被告丙○○○、甲○○，有
    陳述意思，且未能舉證證明有合法占有使用系爭房屋之權利來源，故原告以被告
    乙○○、辛○○、丙○○○、甲○○為無權占有使用系爭房屋，請求其四人遷讓
    並返還房屋，及被告丙○○○、甲○○應將其
    隆路三段一一二巷二弄二十三號五樓遷出，為有理由，應予准許。另被告乙○○
    之戶籍已不
三、又因故意或過失，不法侵害他人之權利者，負損害賠償責任；數人共同不法侵害
    他人之權利者，連帶負損害賠償責任；無法律上之原因而受利益，致他人受損害
    者，應返還其利益，民法第一百八十四條第一項前段、第一百八十五條前段、第
    一百七十九條前段分別定有明文。無權占有他人土地，可能獲得相當租金之利益
    ，為社會通常之觀念，是土地所有權人請求無權占有人給相當於法定最高額租金
    之數額，為法所不禁（最高法院六十一年台上字第一六九五號判例意旨參照）。
    本件原告主張被告乙○○、辛○○為通謀虛偽成立租賃契約，被告丙○○○、甲○○均無權占有系爭房屋，使其對系爭房屋不能為使用收益等事實，足堪認定，
    故被告乙○○、辛○○、丙○○○、甲○○顯係共同不法侵害原告對系爭房屋之
    所有權，致原告受有相當於租金之損害，原告依侵權行為損害賠償請求權、不當
    得利返還請求權，請求其四人連帶賠償相當於租金之損害，於法並無不合。另按
    城市地方房屋之租金，以不超過土地及其建築物申報總價額年息百分之十為限，
    而於租用基地建築房屋亦準用之，土地法第九十七條第一項、第一百零五條分別
    定有明文。土地之申報價額雖有申報地價可憑，惟目前地政機關尚未辦理房價之
    估定，而本院審酌本院九十年度執字第一八一四八號拍賣抵押物之拍賣程序中，
    房屋部分係以七十九萬元拍定，故就房屋之部分依前開拍定價格計算，應屬公允
    ，而不採用稅捐單位認為台北市○○路○段一一二巷二弄二十三號五樓房屋評定
    現值為一十六萬六千八百元，頂樓增建部分為六萬零八百元，有台北市稅捐稽徵
    處文山分處九十一年十一月十九日北市稽文山乙字第○九一六一九四一五○○號
    函附卷可參（第八二頁），依稅捐單位之現值，房屋僅值二十二萬七千六百元，
    距離市場價值，顯然過低，較不可採。另台北市○○區○○段一小段一七一號土
    地，八十九年七月申報地價每平方公尺三萬零五百元，有地價證明一紙附卷可參
    （第九頁），再參酌系爭房屋係位於興隆路三段，附近交通便利，屬於繁榮地區
    ，而認為每年法定最高限額租金以年息百分之十為適當。故自原告於九十一年七
    月二十四日（即原告於九十一年七月二十三日取得不動產權利移轉證書之翌日）
    起，其每月所受相當於租金之損害金，以土地及建築物申報總價額年息百分之十
    計算，為適當及公允。以此計算基地為六七零八平方公尺，原告基地應有部分為
    一萬分之四七，基地價額為九十六萬一千五百九十二元【計算式：（6708×47÷
    10000 ）×30500＝961592，小數點以下四捨五入】，土地及房屋合計為一百七
    十五萬一千五百九十二元，其年息百分之十計算，則為一十七萬五千一百五十九
    元，每月為一萬四千五百九十七元【計算式：175159÷12＝14597】。故原告請
    求被告乙○○、辛○○、丙○○○、甲○○四人自九十一年七月二十四日起至遷
    讓返還系爭房屋之日止，按月連帶給付原告一萬四千五百九十七元，為有理由，
    應予准許，其逾此部分之請求，為無理由，不應准許。
四、另查被告丁○○係於九十年九月十二日已遷出至台北縣深坑鄉○○路○段二０一
    巷二號四樓（第一七六頁）、被告庚○○於九十年六月十一日遷出至苗栗縣公館
    鄉福基二七八號（第一七七頁），均有
    明其二人占有使用系爭房屋，其請求被告丁○○、庚○○遷讓房屋，其損害賠償
    及返還相當於租金之不當得利，即自九十一年七月二十四日起至遷讓房屋之日止
    ，按月連帶給付二萬五千元，均無理由，應予駁回。
五、綜上所述，本件原告依所有物排除侵害請求權、侵權行為損害賠償請求權、不當
    得利返還請求權，請求被告辛○○、丙○○○、甲○○、乙○○應自如附表所示
    之房屋遷出，並將上開房屋騰空返還原告；及被告辛○○、丙○○○、甲○○、
    乙○○應自九十一年七月二十四日起按月連帶給付原告一萬四千五百九十七元；
    被告丙○○○、甲○○應將其
    二巷二弄二十三號五樓遷出，為有理由，應予准許，逾此部分之請求，則無理由
    ，應予駁回。
六、假執行及免假執行之宣告：
    原告及被告辛○○均陳明願供擔保，聲請宣告假執行及免假執行，就原告勝訴部
    分核無不合，爰分別酌定相當擔保金額准許之，至於原告敗訴部分，其訴既經駁
    回，假執行之聲請亦失所附麗，應一併駁回之。
據上論結：原告之訴為一部有理由，一部無理由，依民事訴訟法第三百八十五條第一
項前段、第七十九條、第八十五條第二項，第三百九十條第二項，第三百九十二條第
二項，判決如主文。
中      華      民      國    九十二    年      十      月    十七    日
                                民事第一庭  法  官    呂淑玲
正本係照原本作成
如對本判決上訴，須於判決送達後廿日內向本院提出上訴狀
中      華      民      國    九十二    年      十      月    十七    日
                                            書記官    方美雲
(1)附錄民事訴訟法第三百九十條
關於財產權之訴訟，原告釋明在判決確定前不為執行，恐受難於抵償或難於計算之損
害者，法院應依其聲請，宣告假執行。
原告陳明在執行前可供擔保而聲請宣告假執行者，雖無前項釋明，法院應定相當之擔
保額，宣告供擔保後，得為假執行。
(2)附錄民事訴訟法第三百九十二條
法院得宣告非經原告預供擔保，不得為假執行。
法院得依聲請或依職權，宣告被告預供擔保，或將請求標的物提存而免為假執行。
依前項規定預供擔保或提存而免為假執行，應於執行標的物拍定、變賣或物之交付前
為之。


司法院資訊處製作；財團法人民間司法改革基金會備份。
